【裁判字號】    99,台上,288
【裁判日期】    990210
【裁判案由】    請求損害賠償
【裁判全文】
最高法院民事判決              九十九年度台上字第二八八號
上  訴  人  經濟部水利署
法定代理人  乙○○
訴訟代理人  李東炫律師
上  訴  人  台中縣政府
法定代理人  丁○○
訴訟代理人  羅宗賢律師
            黃雅琴律師
上  訴  人  內政部營建署城鄉發展分署
          
法定代理人  戊○○
訴訟代理人  吳明益律師
上  訴  人  甲○○
上  訴  人  健興砂石有限公司
上 列一 人
法定代理人  丙○○  住同上
上列二人共同
訴訟代理人  林富村律師
上列當事人間請求侵權行為損害賠償事件，兩造對於中華民國九
十七年十月二十二日台灣高等法院台中分院判決（九十六年度重
訴字第五、六、七號），各自提起一部上訴，本院判決如下：
    主  文
原判決關於駁回(一)、上訴人經濟部水利署請求上訴人甲○○、健
興砂石有限公司連帶給付新台幣一千零六十八萬七千三百四十一
元本息、(二)、上訴人台中縣政府請求上訴人甲○○、健興砂石有
限公司連帶給付新台幣七百九十萬三千八百五十元本息、(三)、上
訴人內政部營建署城鄉發展分署請求上訴人甲○○、健興砂石有
限公司連帶給付新台幣五千六百九十四萬二千三百十六元本息之
訴，及關於命上訴人甲○○、健興砂石有限公司返還土地並連帶
給付上訴人經濟部水利署新台幣五百萬七千一百八十七元五角與
全部利息、連帶給付上訴人台中縣政府新台幣三百七十萬三千零
七十八元與全部利息、連帶給付上訴人內政署營建署城鄉發展分
署新台幣一千三百七十七萬二千八百十二元五角，暨各該訴訟費
用部分均廢棄，發回台灣高等法院台中分院。
    理  由
本件上訴人經濟部水利署（下稱水利署）之法定代理人於上訴後
由陳伸賢變更為乙○○，有行政院民國九十八年十月十四日院授
人力字第○九八○○二七三○一號令為憑。又原上訴人內政部營
建署新生地開發局因機關整併，業務移由內政部營建署城鄉發展
分署（下稱城鄉發展分署）接辦，法定代理人變更為戊○○，亦
有內政部九十七年十月二十八日台內總字○九七○一七三八六七
號函為憑。茲乙○○、城鄉發展分署分別聲明承受訴訟，核無不
合，先予敘明。
次查上訴人水利署、台中縣政府、城鄉發展分署（以下三人合稱
水利署等三人）主張：坐落台中縣大甲鎮○○段（下稱雙寮段）
六六○、六六○之一、六六一、六六二、六六四、六六五、六六
六、六六七、六九六、六九七地號土地（下稱六六○等十筆土地
）為中華民國與台中縣所共有，所有權應有部分分別為百分之八
十五及十五，管理機關分別為城鄉發展分署、台中縣政府。雙寮
段一九八之一、一九八之二、一九九、二○二之一地號土地（下
稱一九八之一等四筆土地）為中華民國與台中縣共有，所有權應
有部分分別為百分之八十五及十五，管理機關分別為水利署、台
中縣政府。雙寮段七三九之二、七四四地號土地（下稱七三九之
二等二筆土地）為中華民國所有，管理機關為水利署。對造上訴
人甲○○於八十年間，受讓楊清山向台中縣政府申請使用之雙寮
段四○、四二、四九地號土地（先後編定為雙寮段一九八之一、
一九八之二、一九九、六四六、六四七、六六○、六六○之一、
六六七、六八二、六八五、六九○、六九六、六九七、七四七等
地號，下稱系爭土地）大安溪河川公地之使用權，嗣於八十三年
七月十五日，以其妻李淑華之名義開設對造上訴人健興砂石有限
公司（下稱健興公司），其後自八十四年間起，將健興公司合法
開採自台中縣大甲鎮○○段河川公地之砂石堆置於系爭土地上，
供砂石場篩選過濾處理後出售牟利，然甲○○因健興公司結束營
業，欲清理堆置於系爭土地上之砂石，明知系爭土地內之土石係
屬國有，竟基於意圖為自己不法所有之概括犯意，自九十一年七
月間起至同年十一月五日止，僱用及指示不知情之挖土機司機及
砂石車司機數名，挖取砂石，並載運販售予不知情之人而牟取暴
利，甲○○擅自回填廢土且無誠意回復土地原貌。甲○○雖未登
記為健興公司之法定代理人，惟自承其係以其妻名義開設公司，
實際執行職務，其所為開採砂石之行為屬為公司執行業務之行為
，依公司法第二十三條第二項規定，甲○○與健興公司（以下二
人合稱甲○○等二人）就回復原狀損害賠償及返還土地等應負連
帶賠償及返還之責。此損害指回復原狀所必須之費用，與遭盜採
而單純請求盜採砂石之不法利益尚有不同。依原審法院九十四年
度上易字第七○○號刑事確定判決，甲○○盜採範圍計以深度三
公尺，為回復原狀所需回填砂石，每立方公尺需耗資新台幣（下
同）六百四十六元，復乘以水利署被盜採砂石量三萬二千零四十
六立方公尺，計需二千零七十萬一千七百十六元。台中縣政府受
損十五萬七千九百九十八立方公尺之百分之十五，以每立方公尺
六百四十六元計，金額為一千五百三十一萬零六元。城鄉發展分
署與台中縣政府共有部分面積為三萬四千五百六十六平方公尺，
砂石數量為十萬三千六百九十八立方公尺，依城鄉發展分署持分
百分之八十五計算，面積為二萬九千三百八十一立方公尺，砂石
數量為八萬八千一百四十六立方公尺，金額為五千六百九十四萬
二千三百十六元。縱認伊之侵權行為損害賠償請求權已罹於二年
時效，惟甲○○等二人盜採砂石獲有不當利益，伊亦得依民法第
一百九十七條第二項之規定，請求甲○○等二人返還所受之利益
。甲○○盜採砂石之數量業經刑事判決認定為十五萬九千四百四
十四立方公尺，除雙寮段七三九之二地號土地被盜採砂石量一千
四百四十六立方公尺外，台中縣政府就被盜採砂石之所有權應有
部分為百分之十五，台中縣政府被盜採之砂石數量為十五萬七千
九百九十八立方公尺乘以百分之十五，以每立方公尺三百十二‧
五元計，其金額為七百四十萬六千一百五十六元，台中縣政府得
請求甲○○等二人連帶給付一千五百四十五萬零一百二十三元。
水利署部分遭盜採砂石所在為台中縣，於九十一年度之砂石單價
每立方公尺為三百十二‧五元，水利署遭盜採砂石數量為三萬二
千零四十六立方公尺，故請求甲○○等二人連帶給付一千零一萬
四千三百七十五元。城鄉發展分署部分，以九十一年度之砂石平
均值每立方公尺三百十二‧五元計，甲○○等二人應連帶返還之
不當得利為二千七百五十四萬五千六百二十五元等情，爰依民法
第七百六十七條、第一百八十四條、第一百九十七條之規定，水
利署求為命甲○○等二人連帶返還一九八之一等四筆土地予全體
共有人；甲○○等二人連帶返還七三九之二等二筆土地予水利署
；甲○○等二人連帶給付水利署二千零七十萬一千七百十六元及
自起訴狀繕本最後送達翌日即九十五年四月九日起至清償日止，
按年息百分之五計算之利息。台中縣政府求為命甲○○等二人連
帶將六六○等十筆土地及一百九十八之一等四筆土地共十四筆土
地返還台中縣政府及其他全體共有人；甲○○等二人連帶給付台
中縣政府一千五百三十一萬零六元，及自附帶民事訴訟狀繕本最
後送達翌日即九十六年三月二十一日起至清償日止，按年息百分
之五計算之利息。城鄉發展分署求為命甲○○等二人返還六六○
等十筆土地予城鄉發展分署及共有人；甲○○等二人連帶給付城
鄉發展分署五千六百九十四萬二千三百十六元作為辦理系爭土地
回復原狀作業相關措施之費用；甲○○等二人連帶返還城鄉發展
分署不當得利二千七百五十四萬五千六百二十五元之判決。
上訴人甲○○等二人則以：大唐實業有限公司（下稱大唐公司）
及大棟環境工程有限公司（下稱大棟公司）原向台中縣政府取得
土石採取許可證，得開採台中縣大甲鎮○○○段河川公地之砂石
，嗣後大唐公司及大棟公司將土石採取之權利讓渡與伊，而前開
土地原先之地號為雙寮段四○、四二、四九地號（嗣編定為一九
八之一等四筆土地、六六○等十筆土地及七三九之二地號等十五
筆土地），係由訴外人楊清山向台中縣政府申請使用，嗣後楊清
山於八十年三月二十六日讓渡給甲○○使用，李太郎為其登記名
義人，而甲○○自楊清山受讓權利後，即在該處經營健興公司。
系爭土地原地勢較低，與旁邊道路之高度差距有六公尺之多，且
有較低之地區成為水池，甲○○堆置砂石時就將低窪處或水池填
平再往上堆置，而在上開土地堆積砂石約五、六十萬平方公尺，
嗣後將原堆置之砂石挖掘後並將前述開採之砂石堆積在系爭土地
上，而於九十一年間將系爭土地堆置之砂石，挖掘起來予以加工
過濾後出售，甲○○挖取自己堆置之砂石，並非竊盜。又原審九
十四年度上易字第七○○號刑事確定判決僅認定甲○○挖取砂石
深度為三公尺，挖取土石體積十五萬九千四百四十四立方公尺，
非如水利署等三人所稱之三十六萬零二百五十三立方公尺。況按
砂石場水池（I）範圍及砂石場水池（II）範圍，其牆面應有三
十度以上之斜坡，並非垂直挖取，刑事確定判決認定挖取土石十
五萬九千四百四十四立方公尺，漏未審酌各水池之牆面應有三十
度以上之斜坡，致認定挖取數量較實際為多，顯有違誤。土石市
價每立方公尺僅四十元，水利署等三人主張每立方公尺六百四十
六元，顯然過高且乏依據。水利署職員張永鈞於九十一年十二月
九日會勘現場，對甲○○盜採砂石已有所知悉。水利署對各河川
局有業務上之指揮、監督權，水利署、第三河川局俱為系爭土地
之管理機關，第三河川局為水利署之下級機關，第三河川局於九
十一年十二月九日會勘或九十二年一月十日已知盜採砂石之侵權
行為，第三河川局既以管理機關身分於九十一年十二月九日會勘
時知侵權行為存在而未提起訴訟，應認為水利署於九十五年三月
十七日提起訴訟逾二年時效。再者，台中縣政府於九十二年七月
二十三日以府地用字第○九二○一七八六三九號函檢送測量成果
圖及地籍資料各乙份，請台灣台中地方法院檢察署（下稱台中地
檢署）偵辦健興公司挖取六六○地號等公地砂石，其副本亦通知
城鄉發展分署。又城鄉發展分署於九十二年八月二十一日以新開
管字第○九二○○○三八三六號函檢送測估該場挖取土石資料，
請台中地檢署偵辦健興砂石場占用六六○地號等公地，其副本亦
通知水利署、台中縣政府，台中縣政府、城鄉發展分署最遲應在
九十二年八月二十一日均已知侵權行為之存在。城鄉發展分署於
九十四年十一月二十三日、台中縣政府於九十五年四月六日對甲
○○等二人提起附帶民事訴訟，其請求權顯已逾二年之時效期間
。至於伊委任律師要求協商回復原狀，然此非民法第一百二十九
條第一項第二款所謂承認等語，資為抗辯。
原審判命甲○○等二人將一九八之一等四筆土地返還水利署、台
中縣政府及全體共有人，將七三九之二等二筆土地返還水利署，
將六六○等十筆土地返還台中縣政府、城鄉發展分署及全體共有
人，及連帶給付水利署、台中縣政府、城鄉發展分署依序一千零
一萬四千三百七十五元本息、七百四十萬六千一百五十六元本息
、二千七百五十四萬五千六百二十五元，駁回水利署等三人其餘
之訴，無非以：城鄉發展分署原起訴請求甲○○給付一億六千六
百八十四萬一千五百九十四元，嗣於九十六年四月十七日以書狀
減縮聲明為五千六百六十七萬七千八百七十八元，又於同年月十
九日原審準備程序中減縮聲明為五千六百六十七萬五千九百四十
九元；再於同年十一月二十七日原審準備程序中擴張聲明為五千
六百六十七萬七千八百七十八元，並追加法定遲延利息之請求，
再於九十七年五月二十一日以書狀擴張聲明為五千六百九十四萬
二千三百十六元，並減縮法定遲延利息之請求。於最後言詞辯論
時以先位聲明請求甲○○等二人連帶給付五千六百九十四萬二千
三百十六元侵權行為損害賠償金，以備位聲明請求甲○○等二人
連帶給付二千七百五十四萬五千六百二十五元，核屬擴張或減縮
應受判決事項之聲明，應予准許。次查水利署等三人主張：六六
○等十筆土地為中華民國與台中縣所共有，應有部分各為百分之
八十五及十五，管理機關分別為城鄉發展分署、台中縣政府；一
九八之一等四筆土地為中華民國與台中縣共有，應有部分各為百
分之八十五及十五，管理機關分別為水利署、台中縣政府；七三
九之二等二筆土地為中華民國所有，管理機關為水利署。甲○○
係健興公司之實際負責人，於八十四年間起，於系爭土地上盜採
砂石，因而經判處有期徒刑三年確定等情，業據其等提出土地登
記簿謄本、照片、原審九十四年度上易字第七○○號刑事判決等
為證，甲○○於上開刑事案件審理中自承自九十一年七月間起至
同年十一月五日止於系爭土地上挖取砂石，復經原審調閱該院九
十四年度上易字第七○○號甲○○竊盜案卷證，自堪信屬真正。
關於水利署等三人本於侵權行為之法律關係請求是否罹於時效部
分：本件係台中地檢署於九十一年十一月十四日接獲匿名檢舉電
話而指揮台中縣警局大甲分局查辦，經該分局會同水利署第三河
川局派員張永鈞於九十一年十二月九日會勘現場，嗣於九十一年
十二月十一日再由大甲鎮公所、地政事務所、台中縣警察局大甲
分局、台中縣政府地政局等會勘，製有台中縣政府處理非都市土
地使用疑涉違反區域計畫法實地勘驗紀錄，其上並載明現場挖取
砂石之負責人為甲○○，復甲○○簽名其上。台中縣政府於九十
一年十二月十一日時對甲○○盜採砂石致其生有損害，已有所知
悉。再者，台中縣政府以甲○○違反區域計畫法第十五條而依同
法第二十一條第一項處罰甲○○，有九十二年一月十日台中縣政
府違反區域計畫法案件處分書足稽，其內容亦載違規事實為甲○
○擅自從事採取土石之行為，副本亦送達城鄉發展分署及水利署
。城鄉發展分署亦於九十一年十二月二十六日以新開管字第○九
一○五五九三號函告知甲○○謂其遭檢舉於六六○地號等國縣共
有土地盜採砂石，請停止採取等違法行為，副本送達台中縣政府
。此亦有該函文附於台中地檢署九十二年度偵字第一五七三號偵
查卷。嗣後於檢察官偵查中，台中縣政府亦依檢察官之指示，測
量、函覆受損之範圍。城鄉發展分署且於九十二年八月二十一日
以新開管字第○九二○○○三八三六號函覆檢察官關於台中地檢
署偵辦健興砂石場盜挖砂石案，該署測估挖取土石資料表，副本
亦送台中縣政府及水利署。顯見台中縣政府於九十一年十二月十
一日會勘現場時及城鄉發展分署於九十一年十二月二十六日行文
甲○○時，均已知悉犯罪行為人為甲○○及其盜採砂石致水利署
等三人受損害，併於九十二年八月二十一日城鄉發展分署發文檢
察署時均知悉甲○○與健興公司之關係等事實，渠等之損害賠償
請求權均已得行使，請求權時效自得開始進行。台中縣政府遲至
九十五年四月六日始向原審刑事庭提出附帶民事起訴狀，城鄉發
展分署於九十四年十一月二十三日對甲○○提起附帶民事訴訟，
於九十五年四月二十八日對健興公司提起附帶民事訴訟，顯逾二
年請求權時效。水利署係於九十五年三月十七日始提起本件附帶
民事訴訟，惟其所屬第三河川局於九十一年十二月九日曾派員張
永鈞參與勘查本件盜採砂石情形，而水利署對各河川局有業務上
之指揮、監督權，水利署、第三河川局俱為系爭土地之管理機關
，第三河川局為水利署之下級機關，第三河川局於九十一年十二
月九日會勘或九十二年一月十日已知盜採砂石之侵權行為，第三
河川局既以管理機關身分於九十一年十二月九日會勘時知侵權行
為存在而未提起訴訟，應認為水利署於九十五年三月十七日提起
訴訟逾二年時效。再者，城鄉發展分署於九十二年八月二十一日
以新開管字第○九二○○○三八三六號函檢送測估該場挖取土石
資料，請台中地檢署偵辦健興砂石場占用六六○地號等公地，其
副本亦通知水利署，水利署最遲應在九十二年八月二十一日已知
侵權行為之存在，而水利署至九十五年三月十七日始提起本件訴
訟，顯逾二年時效。至於水利署等三人主張甲○○等二人於九十
三年九月十五日、同年七月十六日委請律師請求協商回復原狀及
損害賠償額，九十四年三月三日曾會同台中縣政府至系爭土地會
勘甲○○盜採砂石之情形，及刑事案件於九十三年六月審理時，
甲○○之辯護律師請檢察官聲請認罪協商，並願意回復原狀，顯
有承認之事實，依民法第一百二十九條第一項第二款之規定，時
效之進行即為中斷云云。然按民法第一百二十九條第一項第二款
之承認係指債務人向債權人表示認其請求權存在之觀念通知而言
。甲○○縱有委任律師要求協商回復原狀或於刑事案件中為認罪
協商，但並非對債權人之具體請求金額或權利表示認同其存在，
與民法第一百二十九條第一項第二款之承認有別。水利署等三人
上述時效中斷之主張並非足取。綜上所述，就水利署等三人依侵
權行為之法律關係所為請求，甲○○等二人所為時效抗辯為有理
由，水利署等三人此部分請求為無理由，應予駁回。關於水利署
等三人依民法第七百六十七條請求甲○○等二人返還占有土地部
分：水利署等三人係主張：渠等係系爭土地之所有權人或國有土
地之管理人，甲○○係健興公司之實際負責人，自八十四年間起
在系爭土地上堆置自大甲鎮○○○段合法開採之砂石，自九十一
年七月起至同年十一月五日雇請及指示不知情之砂石車司機，在
上開土地上挖取土石，販運不知情之他人等情。甲○○等二人自
承甲○○占有系爭土地及現仍於系爭土地上留有房舍、機具等語
，復據水利署等三人提出土地登記簿謄本、違法占用情形之照片
、刑事判決書、水利署第三河川局九十六年一月八日致台中縣政
府之水三產字第○九六一八○○○○六○號函等為證。甲○○等
二人雖辯稱：甲○○目前有占有系爭土地，但健興公司則未占用
，地上有廢棄之機具、房舍、鐵皮屋等語。但地上物之房舍、機
具係健興公司所使用為刑事判決所認定。甲○○等二人均有占有
使用系爭土地，亦無任何拋棄占有之表示。從而，水利署等三人
本於民法第七百六十七條、第八百二十一條第一項但書規定，水
利署請求甲○○等二人返還一九八之一等四筆土地予水利署及全
體共有人，請求甲○○等二人返還七三九之二等二筆土地予水利
署。台中縣政府請求甲○○等二人將六六○等十筆土地及一九八
之一等四筆土地共十四筆土地返還予台中縣政府及全體共有人。
城鄉發展分署請求甲○○等二人返還六六○等十筆土地予城鄉發
展分署及全體共有人，為有理由，應予准許（水利署、台中縣政
府另請求甲○○等二人「連帶」返還部分，因甲○○等二人對土
地返還並無內部分擔，亦不因一人返還而免他人之責，其性質無
命連帶返還之可能，原審駁回水利署、台中縣政府「連帶」部分
之請求，水利署、台中縣政府未就此部分提起上訴，附予敘明。
）。關於水利署等三人依不當得利法律關係請求部分：按因犯罪
而受損害之人，於刑事訴訟程序得附帶提起民事訴訟，對於被告
及依民法負賠償責任之人，得請求回復其損害，刑事訴訟法第四
百八十七條第一項定有明文。而不當得利係以無法律上之原因而
受利益，致他人受損害為其成立要件，如受損害之人所受之損害
，係由於受益人犯罪所致，則受損害之人提起附帶民事訴訟，請
求返還不當得利，以回復其損害，自非法所不許。甲○○雖未登
記為健興公司之法定代理人，惟其於刑事案件中已自承係以其妻
名義開設健興公司，實際執行法定代理人之業務，自應認其係公
司負責人。且公司負責人對於公司業務之執行，如有違反法令致
他人受有損害，對他人應與公司負連帶賠償之責，公司法第二十
三條第二項定有明文。且此連帶責任係法律之特別規定，不以侵
權行為責任為限。水利署於提起刑事附帶民事訴訟書狀中，即主
張不當得利之法律關係，而甲○○等二人占用系爭土地，挖取砂
石販售，經認定屬實。健興公司於九十六年七月亦具申請書向城
鄉發展分署表示該公司實際負責人於執行公司業務時擅挖其管理
區域，請求回復原狀。水利署等三人本於不當得利之法律關係訴
請甲○○等二人連帶返還不當得利，即屬有據。甲○○等二人辯
稱：伊係將開採自台中縣大甲鎮○○○段河川公地之砂石堆置於
系爭土地上，九十一年間於挖掘起來加工過濾出售，非竊盜云云
。此與甲○○於刑事案件審理中九十三年三月二十二日勘驗現場
時自承於系爭土地上如刑事判決附表所示砂石場水池（I）、（
II）範圍所示面積盜挖三公尺深不符，甲○○等二人上開所辯，
並不足取。甲○○於系爭土地上盜採如刑事判決附表砂石場水池
（I）範圍所示地區之面積達三‧九三三八公頃，盜採如該附表
砂石場水池（II）範圍所示地區之面積達一‧三八一○公頃，盜
採深度均為三公尺，合計盜採土石十五萬九千四百四十四立方公
尺，有行政院農業委員會林務局農林航空測量所九十五年八月十
七日農測調字第○九五九二五○○二二號函、九十五年十二月七
日農測調字第○九五九二五○○三五號函送之面積計算表及航空
測量圖附上開刑事卷足稽。水利署等三人主張甲○○盜挖數量為
十五萬九千四百四十四立方公尺，即屬可採。甲○○等二人雖辯
稱：按砂石場水池範圍，其牆面應有三十度以上之斜坡，以挖取
面積乘以深度，認定挖取數量較實際為多云云。查上開刑事案件
審理中，經城鄉發展分署派員測估結果，上開附表砂石場水池（
I）範圍所示地區之平均地盤高已降為三‧五七公尺，距既成道
路與防汛道路交叉口之高程基準十公尺，相差三公尺。附表砂石
場水池（II）範圍所示地區之平均地盤高則降為二‧五公尺，距
既成道路與防汛道路交叉口之高程基準十公尺，相差七‧五公尺
，合計挖取面積為五‧三六四六公頃，扣除航測所於八十年十月
二十六日以航照方式測得原地貌系爭六六二地號地上原為水池面
積○‧○四公頃及六六四地號水池面積○‧○○九八公頃，合計
盜挖面積為五‧三一四八公頃，甲○○既於刑事案件審理中自承
挖取深度為三公尺，其改稱挖取面積斜度三十度，並未舉證以實
其說，尚非可取。水利署等三人主張：於九十一年台中地區，每
立方公尺砂石之售價為三百十二‧五元，此為其損失，亦為甲○
○盜採所得利益等語，已據其提出台灣地區九十一年度砂土石產
銷調查報告為證，其上載台灣地區目前砂石平均價格，在中部地
區，砂約三百四十元、石約二百八十五元，水利署等三人以砂石
之平均價三百十二‧五元計算砂石之價格，應認為可採。甲○○
等二人雖辯稱：縱有盜取砂石，亦是一層土、一層石，並非全為
砂石，土石市價每立方公尺僅四十元云云。然土石混合之狀況每
地不一，河川地則多砂石，甲○○等二人亦自承不知本件盜挖之
砂石、土方之百分比。甲○○等二人所辯非實際上所能審究，其
亦未就所辯稱之四十元價格舉證，所辯自不足取。末查台中縣政
府受損範圍，如刑事判決附表所載全部挖掘面積扣除六六二地號
土地面積○‧○四公頃、六六四地號土地面積○‧○○九八公頃
、七三九之二部分面積○‧○四八二公頃，共五‧二六六六公頃
，受損數量為二萬三千六百九十九‧七立方公尺（52666×3×15
％），甲○○等二人受益金額則為七百四十萬六千一百五十六元
（312. 5×23699.7 ）。台中縣政府於九十六年十二月十日始具
狀依不當得利之法律關係併予請求，並於九十六年十二月十三日
送達甲○○等二人之訴訟代理人，台中縣政府關於不當得利之請
求，於七百四十萬六千一百五十六元及自九十六年十二月十四日
起至清償日止按年息百分之五計算之利息，為有理由，應予准許
，其逾此部分之請求為無理由，應予駁回。水利署受損範圍為系
爭一九八之一等四筆土地部分百分之八十五及七三九之二地號土
地全部，面積共一‧○六八二公頃，受損數量為三萬二千零四十
六立方公尺。甲○○等二人就水利署部分之受益金額為一千零一
萬四千三百七十五元（312.5×32046）。又水利署訴請依不當得
利之法律關係請求之附帶民事訴訟起訴狀繕本最後於九十五年三
月二十八日以寄存送達甲○○等二人，水利署請求甲○○等二人
連帶給付一千零一萬四千三百七十五元及自九十五年四月九日起
至清償日止，按年百分之五計算之利息，為有理由，應予准許。
逾此範圍之請求，為無理由，應予駁回。城鄉發展分署受損範圍
為其管理之六六○等十筆土地部分扣除原為水池之六六二地號土
地面積○‧○四公頃、六六四地號土地面積○‧○○九八公頃，
共四‧○六六六地號公頃，受損數量為一萬三千六百九十八‧三
立方公尺（40666×3×85％），甲○○等二人受益金額為三千二
百四十萬五千七百十九元（312.5×103698.3 ）。又城鄉發展分
署依不當得利之法律關係請求二千七百五十四萬五千六百二十五
元，未逾甲○○等二人受益之範圍，其請求應予以准許。從而，
水利署等三人依民法第七百六十七條及不當得利之法律關係，訴
請甲○○等二人返還土地及連帶賠償如前揭所述之不當得利金額
部分，為有理由；水利署、台中縣政府請求不當得利之金額超過
一千零一萬四千三百七十五元本息及七百四十萬六千一百五十六
元本息部分，為無理由等詞，為其判斷之基礎。（水利署等三人
僅就其金錢請求敗訴部分提起上訴，甲○○等二人僅就命其返還
系爭土地及命其連帶給付金額本金之半數與全部利息部分提起上
訴）。
惟按訴之預備合併，係指原告預防其提起之訴訟無理由，同時提
起不能並存之他訴為備位，以備先位之訴無理由時，可就備位之
訴獲得有理由之判決之訴之合併而言。此與原告以單一之聲明，
主張二以上法律關係而請求法院擇一為其勝訴判決之重疊之訴之
合併（又稱競合之合併）並不相同；亦與同一原告對於同一被告
於同一程序，主張兩個以上之法律關係，為兩個以上之聲明之客
觀訴之合併之單純之合併有所不同。查城鄉發展分署於原審對於
甲○○等二人除請求返還六六○等十筆土地外，其書狀中聲明第
二項表明請求該二人連帶給付五千六百九十四萬二千三百十六元
作為辦理土地回復原狀作業相關措施之費用，聲明第三項又請求
連帶返還盜採砂石之不當得利二千七百五十四萬五千六百二十五
元（見原審九十六年度重訴字第七號卷第一四六、一五○、一五
一頁）。然其訴訟代理人於九十七年九月三日原審言詞辯論期日
曾謂：聲明第二項是侵權行為損害賠償金額，若第二項不成立的
話，則備位請求第三項不當得利的損害賠償金額等語（見原審九
十六年度重訴字第五號卷(二)第七五頁反面），惟於同年十月八日
原審言詞辯論期日卻又將此二金錢請求並列請求，並請求甲○○
等二人連帶給付二千七百五十四萬五千六百二十五元（見同上卷
第一○○頁反面），則城鄉發展分署金錢請求部分，究為單純之
合併、重疊之合併，抑為預備之合併，即有疑義，原審疏未予闡
明，令城鄉發展分署敘明其請求合併之真意，遽而就此部分為判
決（見原判決第五、一一頁），其訴訟程序即有重大瑕疵，而屬
違背法令。次按民法第一百二十九條第一項第二款所稱之承認，
乃債務人向債權人表示認識其請求權存在之觀念通知，僅因債務
人之一方行為而成立，無須得債權人之同意，且承認不以明示為
限，默示的承認，如請求緩期清償、交付利息等，亦有承認之效
力（本院五十一年台上字第一二一六號判例參照）。查健興公司
曾於九十三年九月十五日委請長昀國際法律事務所律師郭隆偉向
水利署請求准予回復原狀（見原審九十六年度重訴字第五號卷(一)
第五六、五七、六二至六五頁）；健興公司亦於九十三年七月十
六日向城鄉發展分署（新生地開發局）申請准予回復原狀（見原
審九十六年度重訴字第七號卷第五九、七一、七二頁）；台中縣
政府於原審亦主張：甲○○於刑事第一審九十三年十二月七日庭
訊時同意就其所盜採之砂石負回復原狀義務，此即承認等語（見
原審九十六年度重訴字第六號卷第一四八頁）。甲○○等二人既
已向水利署等三人申請准予回復原狀，能否謂其非承認其侵權行
為而無中斷時效之效力，非無再研求之餘地，原審為相反之認定
，就水利署等三人依侵權行為之法律關係請求部分為其不利之判
決，於法亦有可議。末按公司法第二十三條第二項規定：公司負
責人對於公司業務之執行，如有違反法令致他人受有損害時，對
他人應負連帶賠償之責。而公司法第八條規定：本法所稱公司負
責人：在有限公司為董事。公司之經理人或清算人，在執行職務
範圍內，亦為公司負責人。查本件原審九十四年度上易字第七○
○號刑事判決係認定甲○○連續竊盜，判處有期徒刑三年，而健
興公司係屬法人，具有不同之人格。健興公司係屬有限公司，應
依上開條文規定，定其負責人，原審雖認甲○○於刑事案件中已
自承係以其妻名義開設健興公司，實際執行法定代理人業務，應
認其係健興公司負責人，惟未說明所謂「公司之實際負責人」在
法律上之性質究竟如何？「公司之實際負責人」所為之行為對公
司發生效力，其法令依據為何？又甲○○之行為如對公司不發生
效力，則侵權行為者、無權占有土地者、受不當得利者，各為何
人？遽以民法第七百六十七條、第八百二十一條、公司法第二十
三條第二項及不當得利之法律關係為據，認水利署等三人得向甲
○○等二人請求返還占用系爭土地及請求連帶給付不當得利，於
法亦有可議。兩造上訴論旨，分別指摘原判決於己不利部分不當
，求予廢棄，均非無理由。
據上論結，本件水利署等三人及甲○○等二人之上訴均為有理由
。依民事訴訟法第四百七十七條第一項、第四百七十八條第二項
，判決如主文。
中    華    民    國  九十九  年    二    月    十    日
                      最高法院民事第七庭
                          審判長法官  劉  福  聲
                                法官  鄭  玉  山
                                法官  黃  義  豐
                                法官  劉  靜  嫻
                                法官  袁  靜  文
本件正本證明與原本無異
                                      書  記  官
中    華    民    國  九十九  年    三    月    二    日
                                                     Ｍ

司法院資訊處製作；財團法人民間司法改革基金會備份。
